臺灣高雄地方法院刑事判決　　　　　　　　　　　　　九十年度易字第四一七四號
　　公　訴　人　臺灣高雄地方法院檢察署檢察官
　　被　　　告　乙○○
右列被告因詐欺案件，經檢察官提起公訴（八十九年度偵字第二七一二○號），本院
判決如左：
    主  文
乙○○無罪。
    理  由
一、公訴意旨係以︰被告乙○○明知遭法院通緝，隨時會被捕入監服刑，竟隱滿此一
    事實，意圖為自己不法之所有，於民國八十七年七月間，在高雄市對甲○○佯稱
    ：欲參加以甲○○為會首，會期自民國八十七年七月五日起至八十八年七月五日
    止，每月一期、會款新臺幣伍千元、會員（含會首）共計十三名之民間互助會，
    甲○○不疑有他而同意其參加一會。詎乙○○於八十七年九月五日以高達一千五
    百元之標金得標並取得會款後，簽發以其為發票人，票面金額為六千五百元之本
    票共十紙交甲○○以資取信。詎乙○○於取得得標金後，即拒不付款，並避不見
    面，所簽立之本票亦無法兌現，至此甲○○始知受騙，因認被告涉犯有刑法第三
    百三十九條第一項之詐欺取財罪嫌。
二、按犯罪事實應依證據認定之，無證據不得推定其犯罪事實；不能證明被告犯罪者
    ，應諭知無罪之判決，刑事訴訟法第一百五十四條、第三百零一條第一項分別定
    有明文。又事實之認定，應憑證據，如不能發現相當證據，或證據不足以證明，
    自不能已推測或擬制之方法，以為裁判之基礎；認定不利於被告之事實，須依積
    極證據，苟積極證據不足為不利於被告事實之認定時，即應為有利於被告之認定
    ，更不必有何有利之證據，最高法院四十年臺上字第八六號、三十年上字第八一
    六號著有判例足資參照。另以被害人之陳述為認定犯罪之依據時，必其陳述並無
    瑕疵，且就其他方面調查，又與事實相符，始足以認定事實。而所謂無瑕疵，係
    指被害人所為不利被告之陳述，與社會上一般生活經驗或卷存其他客觀事實並無
    矛盾而言。而就其他方面調查認與事實相符，非僅以所援用之旁證足以證明被害
    結果為已足，尤須綜合一切積極證據佐證，除認定被告確為加害人之可能外，在
    推理上無從另為其他合理原因之假設，如有不合於此，即不能僅以被害人片面之
    陳述為論斷之證據。再按刑法第三百三十九條第一項之詐欺取財罪，須行為人意
    圖為自己或第三人不法之所有，施用詐術使人陷於錯誤而交付本人或第三人之物
    ，始足當之。至於民事債務當事人間，若有未依債務本旨履行給付之情形，在一
    般社會經驗而言，原因非一；其因不可歸責之事由無法給付，或因合法得對抗他
    造主張抗辯而拒絕給付，甚至債之關係成立後，始行惡意遲延給付，皆有可能，
    非必出於自始無意給付之詐欺犯罪一端；又刑事被告依法不負自證無罪之義務，
    故在別無積極證據之情形下，自難違反刑事訴訟法第一百五十四條之規定，以被
    告單純債務不履行之狀態，推定被告自始即有不法所有之意圖而施用詐術，合先
    敘明。
三、公訴人認被告乙○○有詐欺取財罪嫌，無非係以被告乙○○於偵查中坦承有於上
    開時、地有參加以告訴人為會首之互助會，並於標得會款積欠餘款未還乙情不諱
    ；又被告乙○○早知已遭通緝中，隨時有被捕入監服刑之可能，如欲參加告訴人
    所起之互助會，理應將此一訊息告知告訴人，以便告訴人斟酌而決定是否允其入
    會。被告不循此途，竟隱匿上情而加入告訴人之互助會，且於第二次投標時，便
    以高價標取合會金後逃之夭夭，未再繳交死會會款之行為，難謂其非自始即有不
    法所有之意圖。另被告雖辯稱因入監服刑，才未繳交會款，然從受刑人及被告資
    料查詢表得悉，被告是於八十七年十一月十八日入監服刑，而被告所簽發交付告
    訴人之本票，則是從八十七年十月五日起，包括同年十一月五日之本票皆未兌現
    ，足徵被告於入監服刑前，便拒不繳交會款等其論據。惟訊據被告乙○○堅決否
    認有何詐欺犯行，辯稱︰渠係經由友人崔萬通介紹，以「宋雲生」（渠作生意所
    用之名字）名義參加告訴人甲○○為會首之前揭合會，嗣後委由友人崔萬通標取
    合會金；渠於八十七年十月間在臺北時，曾與告訴人聯繫如何給付死會會款，八
    十七年十一月間入獄後，合會會單遺失，也曾委託友人與告訴人聯絡，九十年一
    月間假釋出獄後，也繼續找過告訴人解決合會債務等語。經查：
  (一)被告乙○○自承渠於八十七年七月五日經由友人崔萬通之介紹，參加告訴人甲○
    ○為會首，每會五千元，會期自八十七年七月五日起至八十八年七月五日止，會
    員連同會首共計十三人，每期於每月五日開標，採外標制，嗣於八十七年九月五
    日，被告委由友人崔萬通代為標取合會金，核與告訴人此部分指陳相符，並有互
    助會契約書（會單）乙份、本票十紙（均為影本）附卷可稽，足認被告此部分之
    辯解應堪採信。又被告於八十七年九月五日標取合會金後，自八十七年十月五日
    起，即未依約按期給付死會會款，業據被告供承在卷，核與告訴人指訴相符，應
    為實情。
  (二)被告前曾於八十五年間，因偽造有價證券案件，經最高法院於八十七年四月九日
    以八十七年度臺上字第一二九○號判決確定，嗣於八十七年八月二十七日未到案
    執行而遭臺灣高雄地方法院檢察署通緝，另於八十七年十一月十八日緝獲到案入
    監服刑，有臺灣高雄地方法院檢察署刑案資料查註紀錄表、臺灣高等法院被告全
    國前案記錄表及本院法務部在監在押資料表各乙份附卷足憑，是被告於八十七年
    七月五日參加告訴人甲○○為會首之前揭合會時，即應無預期渠將遭臺灣高雄地
    方法院檢察署通緝而故意將此事隱匿之可能，公訴人以被告早知已遭通緝中，隨
    時有被捕入監服刑之可能，因未將此一訊息告知告訴人，以便告訴人斟酌決定是
    否允渠入會，而認被告有不法所有之意圖，委有誤會。
  (三)告訴人甲○○於本院審理中到庭陳稱︰「我與被告認識是透過崔萬通介紹的，後
    來在提告訴前乙○○在臺北曾聯絡我要如何償還死會會款，被告是在八十七年九
    月五日第三期標下會的以利息一千五百元得標。本案是因為雙方溝通誤會所造成
    ，我願意就民事部份與被告和解」、「（被告）尚欠我六萬五千元會款未給付。
    被告先給付一萬五千元現金，剩下的開二個月期支票，即已經和解我就不想告被
    告刑事，我因為事後被告另案執行通緝找不到人才提出告訴的」、「‧‧‧我當
    時在鳳山上班時，崔萬通曾經來找過我‧‧‧」等語；且告訴人於八十八年五月
    十七日偵訊中亦供稱︰被告係經由朋友介紹參加前揭合會等語，足認被告委由友
    人崔萬通標取合會金後，迄於緝獲到案執行前，尚有與告訴人聯繫解決債務之事
    實，洵難僅憑被告未依約按期給付告訴人死會會款而遽認被告有詐欺之不法所有
    意圖。
  (四)再者，就被告於八十七年九月五日，委由友人崔萬通以得標金額一千五百元代為
    標取該期合會金乙節，被告得標金額縱屬高價，惟被告嗣後仍與告訴人聯繫如何
    償還死會會款，悉如前述，委難僅憑被告得標金額過高，尚查無其他積極證據可
    佐，遽為被告不利事實之認定。
四、職是之故，被告雖於公訴人提起公訴之際，尚未完全給付告訴人前揭合會死會會
    款之事實，然查尚無積極證據足認被告在主觀上有為自己不法所有之意圖，另在
    客觀上亦查無積極證據足資證實被告向告訴人施以任何詐術，使之陷於錯誤而交
    付合會金，核與刑法第三百三十九條第一項詐欺取財罪之構成要件，尚有未合，
    故尚難遽以該罪相繩之。揆諸首揭條文及說明，本件應屬被告與告訴人間債務不
    履行之民事糾葛，被告詐欺犯行既不能證明，自應為被告無罪判決之諭知。至被
    告積欠告訴人死會會款部分，業據被告及告訴人達成民事上之和解，有和解書及
    支票影本各乙紙在卷供參，附此敘明。
據上論斷，應依刑事訴訟法第三百零一條第一項，判決如主文。
中      華      民      國    九十一    年      一      月     十七     日
                                  臺灣高雄地方法院刑事第二庭
                                      法  官  劉  定  安
右正本證明與原本無異。
如不服本判決，應於判決送達後十日內，向本院提出上訴狀。
                                      書記官  歐  文  政
中    華    民    國      九十一      年      一      月      十八      日
